臺灣彰化地方法院民事判決　九十年度訴字第一二五九號
　　原　　　告　甲○○
　　　　　　　　丙○
　　被　　　告　乙○○
右當事人間請求土地所有權移轉登記等事件，本院判決如左：
    主    文
被告應將坐落彰化縣鹿港鎮○○○段三八六地號、地目田、面積三○○二平方公尺土
地，各按應有部分三分之一移轉登記予原告。
原告其餘之訴駁回。
訴訟費用由被告負擔三分之一，餘由原告負擔。
    事    實
甲、原告方面：
　一、聲明：(一)被告應將坐落彰化縣鹿港鎮○○○段三八六地號、地目田、面積三○
　　　○二平方公尺土地（以下簡稱系爭土地），各按應有部分三分之一所有權移轉
　　　登記予原告。(二)請准前項土地原物分割。
　二、陳述：
　　（一）系爭土地為兩造共有，應有部分各為三分之一，因礙於當時農地不得細分
　　　　　共有之法令限制規定，兩造乃於民國（下同）八十二年七月五日在鹿港鎮
　　　　　山崙里里長辦公處協議，以被告名義單獨登記為系爭土地之所有權人，兩
　　　　　造並約定「嗣後若法令許可辦理分割時，所有權人（即被告）應提供文件
　　　　　供其他共有人（即原告二人）依各持分額辦理所有權移轉」。嗣農業發展
　　　　　條例及土地法於八十九年一月二十八日公布生效，並解除農地不得細分共
　　　　　有之限制規定，原告乃迭經協調敦請被告提供文件配合辦理未果，並於九
　　　　　十年元月間以存證信函催促被告辦理系爭土地之所有權移轉登記事宜，被
　　　　　告均藉故推諉拒絕。
　　（二）系爭土地既為兩造所共有，被告拒不辦理所有權移轉登記，爰提起本件訴
　　　　　訟請求被告將系爭土地各按應有部分三分之一辦理所有權移轉登記，並請
　　　　　准就系爭土地為原物分割。
　　三、證據：提出協議書一紙、土地登記謄本一份、存證信函影本一份為證。
乙、被告方面：
    被告未於最後言詞辯論期日到場，據其以前準備程序及言詞辯論程序之聲明陳述
　　略為：
　一、聲明：同意原告之請求。
　二、陳述：協議書上之簽名及蓋章均為我本人所為，內容我也清楚，我同意將原告
　　　應有部分移轉給他們，但我之前所支付的稅金及整地費用要與原告共同負擔，
　　　並同意分割共有物。
丙、本院依職權至現場勘驗，並囑託彰化縣鹿港地政事務所繪製土地複丈成果圖。
    理    由
一、被告經合法通知，未於最後言詞辯論期日到場，核無民事訴訟法第三百八十六條
    所列各款情形，爰依原告之聲請，由其一造辯論而為判決。
二、原告主張系爭土地為兩造共有，應有部分各為三分之一，因礙於當時農地不得細
    分共有之法令限制規定，兩造在八十二年七月五日協議，以被告名義單獨登記為
    所有權人，並約定「嗣後若法令許可辦理分割時，所有權人（即被告）應提供文
    件供其他共有人（即原告二人）依各持分額辦理所有權移轉」。嗣農業發展條例
    及土地法於八十九年一月二十八日公布生效，並解除農地不得細分共有之限制規
    定，原告乃迭請被告提供文件配合辦理，均為被告拒絕。為此爰依農業發展條例
    第十七條第一項之規定，請求被告將系爭土地各按應有部分三分之一辦理所有權
    移轉登記，並就系爭土地為分割等情。被告則以協議書上之簽名及蓋章均為伊所
    為，內容伊也清楚，伊同意將原告應有部分移轉給他們，並同意分割共有物等語
    置辯。
三、原告主張系爭土地為兩造共有，因礙於法令限制規定，單獨登記為被告所有，然
    法令限制既已解除，爰依農業發條例第十七條第一項之規定請求分割共有物云云
    ，被告固已為認諾原告請求之聲明，惟所謂認諾，係指被告就訴訟標的，承認原
    告依訴之聲明所為關於法律關係之主張而言。以下分別就原告請求所有權移轉登
    記及分割共有物部分說明之。
四、所有權移轉登記部分：按當事人於言詞辯論時為訴訟標的之捨棄或認諾者，應本
    於其捨棄或認諾為該當事人敗訴之判決，民事訴訟法第三百八十四條定有明文。
    本件被告於言詞辯論期日對於原告依訴之聲明所為關於土地所有權移轉登記之請
    求，向本院為認諾，此有本院九十一年五月三十日言詞辯論筆錄可稽，揆諸前開
    規定，即應本於該認諾為被告敗訴之判決，是原告此部分之請求，為有理由，應
    予准許。
五、分割共有物部分：
　（一）依農業發展條例第十七條第一項之規定：「本條例修正施行前，繼承人因受
　　　　原土地法第三十條之一及修正前本條例第三十一條之限制，而以約定或信託
　　　　方式，將農地或其持分登記於受託人名下者，於本條例修正通過後一年內，
　　　　得請求回復登記為所有人。回復請求權人並得請求依其持分分割。」換言之
　　　　，得依該規定請求分割者，僅限於八十九年一月二十六日農業發展條例修正
　　　　施行前，繼承人受農地繼承人部分不能自耕者，於遺產分割時，應將農地分
　　　　歸能自耕者繼承及每宗耕地不得分割及移轉為共有之限制，而以約定或信託
　　　　方式，將農地或其持分登記於受託人名下，始得請求回復登記及依其持分分
　　　　割。經查：系爭土地目前登記在被告名下，除其中應有部分三分之一為兩造
　　　　父親購買後登記在被告名下外，其餘三分之二係自被告姐妹贈與而取得，業
　　　　據原告陳明在卷，復有土地登記謄本資為證明，本件土地非因繼承取得，顯
　　　　不符前開條文之規定，原告援引該條文請求分割，尚屬無據，不應准許。
　（二）按提起分割共有物之訴，參與分割之當事人，以共有人為限。請求分割之共
　　　　有物，如為不動產，共有人之應有部分各為若干，以土地登記總簿登記者為
　　　　準，雖共有人已將其應有部分讓與他人，在辦妥所有權移轉登記前，受讓人
　　　　仍不得以共有人之身分，參與共有物之分割，最高法院六十七年台上字第三
　　　　一三一號著有判例。本件原告之請求不符農業發展條例第十七條第一項之規
　　　　定，已如前述，則揆諸前開判例意旨，在原告尚未登記為系爭土地共有人之
　　　　前，不得請求分割共有物。
　（三）再按各共有人得隨時請求分割共有物，但因物之使用目的不能分割或契約定
　　　　有不可分割之期限者，不在此限；又共有物之分割，依共有人協議之方法行
　　　　之，分割方法不能協議者，法院得依任何共有人之聲請，以原物分配於各共
　　　　有人，民法第八百二十三條第一項、第八百二十四條第一項第一款分別定有
　　　　明文。又每宗耕地分割後每人所有面積未達○點二五公頃（即二五００平方
　　　　公尺）者，不得分割，農業發展條例第十六條亦有明文，惟有該條但書七款
　　　　之情形者，得准予分割。經查，系爭土地地目為田，使用分區為一般農業區
        農牧用地，面積為三○○二平方公尺，原告主張系爭土地為兩造共有，應有
　　　　部分各為三分之一，分割後每宗耕地均未逾○點二五公頃，且非屬農業發展
　　　　條例八十九年一月四日修正施行前之共有耕地，亦非同條例修正施行後所繼
　　　　承之耕地，復無同條例第十六條但書其他各款之情形，應屬不能分割之土地
　　　　。
　（四）綜上所述，系爭土地之分割並不符合農業發展條例第十七條第一項之規定，
　　　　原告又尚非系爭土地之共有人，且分割後每宗耕地均未達○點二五公頃，不
　　　　能分割，本件被告於言詞辯論時固已就原告分割共有物之請求為認諾，惟系
　　　　爭土地既屬禁止分割之土地，判決分割顯然違反法律強制禁止規定，不因被
        告是否認諾而有不同。從而，原告訴請分割系爭土地，於法尚有不合，自應
        予以駁回。
結論：本件原告之訴為一部有理由，一部無理由，依民事訴訟法第三百八十五條第一
項前段、第七十九條但書，判決如主文。
中　　　華　　　民　　　國　　九十一　　年　　　七　　　月　　二十五　　日
                                  臺灣彰化地方法院民事第一庭
~B審判長法　　官　林金灶
~B　　　法　　官　陳瑞水
~B　　　法　　官　許雅婷
右為正本係照原本作成
如對本判決上訴，須於判決送達後廿日內向本院提出上訴狀
~B　　法院書記官　梁高賓
中　　　華　　　民　　　國　　九十一　　年　　　七　　　月　　二十五　　日
